【裁判字號】    98,交上易,1581
【裁判日期】    981104
【裁判案由】    過失傷害
【裁判全文】
臺灣高等法院臺中分院刑事判決      98年度交上易字第1581號
上  訴  人  臺灣彰化地方法院檢察署檢察官
被      告  乙○○
上列上訴人因過失傷害案件，不服臺灣彰化地方法院98年度交易
字第78號，中華民國98年8 月25日第一審判決（起訴案號：臺灣
彰化地方法院檢察署98年度偵字第3224號），提起上訴，本院判
決如下：
    主  文
上訴駁回。
    理  由
一、公訴意旨略以：被告乙○○於民國97年10月1 日下午，駕駛
    車牌號碼9121-LB 號自用小客車，沿彰化縣田中鎮○○路由
    北往南方向行駛，於同日17時35分許，途經田中鎮○○路員
    林客運前，本應注意車前狀況，並隨時採取必要之安全措施
    ，而依當時天候晴、日間自然光線明亮、直路、路面柏油路
    乾燥無缺陷與障礙物及視距良好等情形，又無不能注意之情
    事，竟疏於注意及此，撞及由西往東方向穿越道路之少年張
    ○○（13歲，其真實姓名年籍詳卷）身體左側，使其受有腦
    壓升高、頭痛、顱內出血等傷害，因認被告涉有刑法第284
    條第1項過失傷害之罪嫌。
二、按犯罪事實應依證據認定之，無證據不得認定犯罪事實，又
    不能證明被告犯罪者，應為無罪之判決，刑事訴訟法第154
    條第2 項及同法第301條第1項分別定有明文。次按刑事訴訟
    法上所謂認定事實之證據，係指足以認定被告確有犯罪行為
    之積極證據而言，該項證據自須適合於被告犯罪事實之認定
    ，始得採為斷罪資料，有最高法院29年上字第3105號判例足
    資參照。又按汽車駕駛人依規定遵守交通規則行車時，得信
    賴其他人亦能遵守交通規則，故關於他人違規行為所導致之
    危險，僅就可預見，且有充足時間可採取適當之措施以避免
    結果之發生時，負其責任，對於他人突發不可知之違規行為
    並無防止之義務。又刑法上之過失犯，以行為人對於犯罪結
    果之發生按其情節應注意，並能注意，而不注意者，始克相
    當；若事出突然，依當時情形，不能注意時，縱有結果發生
    ，仍不得令負過失責任（最高法院87年度台上字第2457號判
    決意旨參照）。
三、訊據被告乙○○堅決否認有何過失傷害犯行，辯稱伊駕車沿
    著興工路由北往南方向行駛，經過田中火車站前興工路與中
    新路之交岔路口，行至員林客運站附近，因告訴人從員林客
    運的車頭前衝出來，伊完全沒有辦法反應，加上員林客運大
    客車擋住伊的視線，伊沒有辦法事先看到告訴人衝出來，才
    會撞上少年張○○等語。
四、經查：
（一）公訴人認為被告乙○○涉有過失傷害犯行，無非係以告訴
      人即少年張○○指訴，道路交通事故調查報告表及現場圖
      、現場照片8張及財團法人彰化基督教醫院診斷書等其主
      要論據。
（二）被告駕車撞及告訴人肇事之地點，係在彰化縣田中鎮○○
      路員林客運站（位於興工路西側）前之南下車道上，肇事
      地點並非在交岔路口，且劃有分向限制線，而告訴人張○
      ○是從停放在該客運站之大客車車頭前面突然跑到車道上
      ，欲穿越道路至興工路東側，而在南下車道上遭被告所駕
      駛車輛撞擊，此有彰化縣警察局田中分局交通分隊製作之
      道路交通事故現場圖、調查報告表（一）（二）、現場照
      片8張在卷可稽。而告訴人因本件車禍受有腦壓升高、頭
      痛及顱內出血等傷害，有財團法人彰化基督教醫院診斷證
      明書1紙在卷可佐。
（三）因告訴人於原審審理中有質疑被告駕車闖紅燈乙節，故本
      件先行對此部分相關證人證述論斷之：
    1.證人即告訴人之胞姐張思萍於原審審理中證述：「我從員
      林客運的公車下車，當時公車停在興工路前面，我下車從
      公車車頭前欲穿越興工路到對面，當時興工路上南北方向
      係紅燈，所以我行走的方向係綠燈，我是從公車停下來之
      後約三十秒之後，我有看紅綠燈號誌，當時係綠燈的狀態
      」、「（問為何不走斑馬線？）沒有想那麼多，因為我下
      車時，車的方向是朝南方，下車之後我就直接走過去，所
      以被告是闖紅燈」、「（問為何可以認定被告係闖紅燈？
      ）我是依照時間推斷，因為三十秒之後，被告行駛的方向
      不可能那麼快就變成綠燈。」、「被告的車子是由北往南
      ，我看到被告的車子時，他距離我的十五至二十公尺，我
      看到被告車子時，他是在十字路口中間，離公車位置不遠
      ，我妹妹跟在我後面，離我約一、二公尺，我是走出來才
      看到被告車子，也因看到被告車子我才快速往前，因為要
      閃被告的車子」、「因為我看到被告的車子，所以我就叫
      我妹跑快一點」及「可以確定被告是闖紅燈，可以確定我
      有看到」等語；然由上觀之，關於被告駕車是否有闖紅燈
      乙節，證人先證述其是依照時間而推測被告有闖紅燈，其
      後又改述其有看到被告闖紅燈，其證述內容已有先後不一
      之瑕疵可指。再者，證人又證述其走出來才看到（即指其
      走出大客車車前，欲穿越興工路時）被告車子已在十字路
      口中間，若證人所述當時被告車子車速很快，證人尚須加
      速往前始能閃過被告的車子乙節屬實，則證人顯然已知該
      境況窘迫而有致命之危，豈會叫喚在其身後1、2公尺而年
      僅13歲之告訴人冒著生命危險穿越道路，故證人之證述顯
      悖於情理，尚難遽信；又證人張思萍係告訴人之胞姐，與
      告訴人朝夕相處，若確實有目睹被告駕車闖越紅燈乙情，
      為何告訴人未能於警詢及偵查中陳述被告有駕車闖紅燈之
      違法情事，證人張思萍之證詞既有上開之瑕疵及矛盾，其
      證詞實難採信。
    2.次查，證人陳韋德於原審審理中供述：「（你看到被告開
      車過去時，有無注意被告的燈號？）我沒有印象」「（問
      被告當時有無闖紅燈？）我只能確定我自己沒有闖紅燈，
      因為我過馬路時是綠燈，至於其他人有無闖紅燈，我不知
      道」等語(見原審卷第46至47頁)，故依陳韋德之證述內容
      ，亦無從證明案發時被告駕車是否有闖紅燈肇事。
    3.本件並無其他具體事證足認被告有何闖紅燈情形，又查肇
      事地點並非在交岔路口，且距離前交岔路口已逾17.5公尺
      以上（員林客運車身長15.5公尺十2公尺），則本件車禍
      之發生、與被告駕車是否有闖紅燈亦無必然之因果關係，
      從而，告訴人於原審審理中質疑被告駕車闖紅燈乙節，不
      足採信。
（四）按行人穿越道路於設有行人穿越道、人行天橋或人行地下
      道者，必須經由行人穿越道、人行天橋或人行地下道穿越
      ，不得在其100 公尺範圍內穿越道路；又在禁止穿越、劃
      有分向限制線、設有劃分島或護欄之路段或三車道以上之
      單行道，不得穿越道路，道路交通安全規則第134條第1款
      、第3 款定有明文。如前所述，本件車禍發生之地點為劃
      有分向限制線，且附近設有行人穿越道，而告訴人違反前
      述道路交通安全規則之規定，在禁止穿越道路路段穿越道
      路，而於車道上遭被告所駕駛車輛撞擊，顯見告訴人違反
      前述道路交通安全規則之規定，未行走附近行人穿越道，
      而係在設有劃分島之路段穿越道路，為本件交通事故發生
      之主要原因，則能否因告訴人自己違反道路交通安全規則
      之行為，遽謂被告有過失之犯行，即非無疑。
（五）按「汽車行駛時，駕駛人應注意車前狀況及兩車併行之間
      隔，並隨時採取必要之安全措施」，道路交通安全規則第
      94條第3項定有明文。又「按參與交通之人，除應依道路
      交通安全規則為一般之注意外，尚有依實際情況而異之特
      別注意義務。關於他人違規行為所導致之危險，若屬已可
      預見，且有充足之時間可採取適當之措施以避免發生交通
      事故之結果時，即有隨時採取必要之安全措施以避免結果
      發生之義務，否則，仍無以免除其責任」（最高法院81年
      度台上字第5343號判決意旨可資參照）。是參照前述法令
      規定及判決意旨，如他人違規行為所導致之危險，屬不可
      預見，且無充足之時間可採取適當之措施以避免發生交通
      事故之結果時，亦即無注意之可能時，即不應科以行為人
      過失之責任。查本件交通事故肇事原因源自告訴人自己違
      反道路交通安全規則之行為，已如前述，且告訴人自承是
      其欲穿越道路而從停放該處之員林客運公車車頭前面跑出
      來，該公車之高度及長度確實已擋住被告視線，則告訴人
      跑出來之區域並非供行人穿越之道路，被告又怎能預見有
      行人將自該處跑出，而有充足之時間可採取適當之措施，
      以避免發生交通事故之結果。又再觀諸卷之道路交通事故
      現場圖所示，從被告所駕駛之燈罩碎片散落位置至被告肇
      事後停車之距離為7.6公尺（即4.1公尺＋3.5公尺），即
      表示被告見到告訴人後之煞車距離約7.6公尺左右，而肇
      事地段是乾燥柏油路面，依交通部道路交通安全督導會訂
      交導登（62）字第232號所示之一般公路汽車煞車距離、
      行車速度對照表所示及交通部66年10月27日交路（66）字
      第10275號函公告之「汽車行駛距離及反應距離一表」，
      可知被告當時之車速約介於每小時40至45公里之間，而該
      路段速限為每小時50公里，可知被告當時並未超速駕駛，
      故本件在遵守交通法規之下，無論在視距、煞停距離及臨
      場應變之環境，任何汽車駕駛人在此情況下可採取適當措
      施之時間，均將遠遠不足避免此次車禍之發生，故被告辯
      稱：因告訴人是從員林客運的車頭衝出來，加上客運擋住
      視線，其完全沒有辦法反應等語應可採信，被告即無「能
      注意而不注意」之過失責任。
（六）被告雖於偵查中供承未注意車前狀況致撞傷告訴人，然以
      本件車禍經原審依職權送請臺灣省彰化縣區車輛行車事故
      鑑定委員會鑑定，結果認為「張○○行人下車後由員林客
      運車頭由西往東穿越車道行走，屬在設有行人穿越道100
      公尺範圍內應由行人穿越道上穿越道路，且不得在設有分
      向限制線路段穿越道路，但張員疏未注意及此，被沿興工
      路由北往南方向行駛之乙○○車撞擊；乙○○駕車沿興工
      路由北往南方向行駛，撞擊下車後由員林客運車頭前由西
      往東穿越車道行走之行人張○○，實屬措手不及，無法防
      範」，而認定少年張○○為肇事原因、被告無肇事因素，
      有臺灣省彰化縣區車輛行車事故鑑定委員會98年6月15 日
      彰鑑字第0985601314號函檢附之鑑定意見書附卷可按；復
      經原審送請臺灣省車輛行車事故覆議鑑定委員會鑑定，結
      果同意臺灣省彰化縣區車輛行車事故鑑定委員會鑑定結果
      ，此有該鑑定委員會於98年7月14日覆議字第0986202588
      號函附卷可參。上開兩車禍鑑定委員會亦與本院上開認定
      相吻。
五、綜上所述，本件交通事故係起因於告訴人突然自興工路西側
    員林客運站前之公車車頭前面跑到禁止行人穿越道路上，而
    違反道路交通安全規則之行為，且依案發當時天候晴、日間
    自然光線明亮、直路、路面柏油路乾燥無缺陷等情形，惟該
    處停放大客車擋住被告視線，對被告形成視覺障礙物，被告
    無充足時間可以避免，難認與被告之駕車行為具有過失情事
    ，實難僅憑告訴人受有傷害之結果，即遽認被告對於告訴人
    之傷害有何應注意、能注意而不注意之過失責任，被告所辯
    並無何過失傷害犯行，應堪採信。此外，復查無其他積極證
    據足以證明被告確有公訴人所指之過失傷害犯行。原審以不
    能證明被告乙○○犯罪而為無罪之諭知，經核並無不合。檢
    察官上訴意旨略以：本案被告車禍肇事地點在員林客運站前
    ，對面即為田中火車站，且該路段僅設有1 快車道，有道路
    交通事故現場圖、調查報告表、車禍現場照片在卷可稽，足
    認該處顯為人車擁擠之處所，按車輛行經人車擁擠處所，應
    減速慢行，作隨時停車之準備，並應注意車前狀況，隨時採
    取必要之安全措施，道路交通安全規則第93條第1項第2款、
    第94條第3 項分別定有明文，被告駕駛自用小客車自應注意
    上開規定，參諸被告於警詢中已供稱其見前面有員林客車之
    公車停於路旁，且有學生下車，足徵被告主觀上已有預見公
    車乘客下車後橫越馬路之可能性，其本注意減速慢行，小心
    行駛以避免發生車禍，竟疏未注意，其有過失甚明等語，而
    指摘原判決不當。按汽車行駛時，駕駛人應注意車前狀況，
    並隨時採取必要之安全措施，道路交通安全規則第94條第3
    項定有明文，此固屬駕駛動力交通工具者所應共同遵循之基
    本注意義務，惟其前提亦須限於有注意之可能性，倘事出突
    然，行為人對於車前狀況不可預見，且無充足時間可採取適
    當之措施者，基於信賴原則法律自不能強人所難，任意課予
    行為人防範或避免結果發生之義務。查本件該肇事地點並非
    交叉路口，告訴人下車後係屬在設有行人穿越道100公尺範
    圍內，理應由行人穿越道穿越道路，且不得在設有分向限制
    線路段穿越道路，但告訴人竟疏未注意及此，反觀本件被告
    依規定行駛其車道，行進中要無判斷行人是否穿越道路之必
    要，且告訴人係從停放該處之員林客運公車車頭前面跑出來
    欲穿越道路，業據告訴人供承在卷，該公車之高度及長度確
    實已擋住被告視線，被告係一般通常之人，值此之際，依其
    注意及反應能力自不能事先預見且及時應變，自不得以此科
    以行進中之駕駛人，要隨行人未依規定穿越道路而作隨時停
    車之準備；且按刑事訴訟法第161條已於民國91年2月8日修
    正公布，其第1項規定：檢察官就被告犯罪事實，應負舉證
    責任，並指出證明之方法。因此，檢察官對於起訴之犯罪事
    實，應負提出證據及說服之實質舉證責任。倘其所提出之證
    據，不足為被告有罪之積極證明，或其指出證明之方法，無
    從說服法院以形成被告有罪之心證，基於無罪推定之原則，
    自應為被告無罪判決之諭知。
    本件原審審判時，修正之刑事訴訟法關於舉證責任之規定，
    已經公布施行，檢察官仍未提出適合於證明犯罪事實之積極
    證據，並說明其證據方法與待證事實之關係；原審對於卷內
    訴訟資料，復已逐一剖析，參互審酌，仍無從獲得有罪之心
    證，因而維持第一審諭知無罪之判決，於法洵無違誤，是檢
    察官之上訴，為無理由，應予駁回。
本案經檢察官甲○○到庭執行職務。
中    華    民    國    98    年    11    月    4    日
            刑事第七庭    審判長法  官  林  榮  龍
                                法  官  江  錫  麟
                                法  官  張  惠  立
上列正本證明與原本無異。
不得上訴。
                                書記官  陳  慈  傳
中    華    民    國    98    年    11    月    6    日


司法院資訊處製作；財團法人民間司法改革基金會備份。
